臺灣臺中地方法院交通事件裁定　　　 100年度交聲字第1014號
原處分機關　交通部公路總局臺中區監理所臺中市監理站
異　議　人
即受處分人　賴韻如
上列受處分人因違反道路交通管理處罰條例案件，對於交通部公
路總局臺中區監理所臺中市監理站於民國100年3月24日所為之處
分（裁監稽違字第裁61-GE0000000號裁決書），聲明異議，本院
裁定如下：
    主    文
原處分關於裁處罰鍰新臺幣肆萬伍仟元部分撤銷。
前項撤銷部分，賴韻如不罰。
    理    由
一、原處分機關略以：異議人即受處分人（以下簡稱受處分人）
    賴韻如騎乘車牌號碼YAF-738號重機車，於民國（下同）98
    年2月21日3時30分許，在臺中市○○路135號前，因「該員
    騎乘機車經攔停酒測值為0.62mg/L」違規，經臺中市政府警
    察局第一分局西屯派出所員警以中市警交字第GE0000000號
    違反道路交通管理事件通知單舉發。受處分人於100年3月24
    日至站簽收裁監稽違字第裁61-GE0000000號裁決書，依違反
    道路交通管理處罰條例第35條第1項第1款規定，處罰鍰新臺
    幣（下同）45,000元整，吊扣駕駛執照12個月，並應參加道
    路交通安全講習（99年2月12日已吊扣機車駕照12個月、簽
    收道安講習單）等語。
二、受處分人則以：緩起訴已期滿，申請一罪不二罰，監理單位
    裁處罰鍰，請予以免罰，為此聲明異議等語。
三、按汽車駕駛人，駕駛汽車經測試檢定酒精濃度超過規定標準
    者，處15,000元以上60,000元以下罰鍰，並當場移置保管其
    車輛及吊扣其駕駛執照1年；因而肇事致人受傷者，並吊扣
    其駕駛執照2年；致人重傷或死亡者，吊銷其駕駛執照，並
    不得再考領。又汽車駕駛人飲用酒類或其他類似物後其吐氣
    所含酒精濃度超過每公升0.25毫克或血液中酒精濃度超過百
    分之0.05以上者，不得駕車，道路交通管理處罰條例第35條
    第1項第1款、道路交通安全規則第114條第2款雖有明定。惟
    一行為同時觸犯刑事法律及違反行政法上義務規定者，依刑
    事法律處罰之。但其行為應處以其他種類行政罰或得沒入之
    物而未經法院宣告沒收者，亦得裁處之，95年2月5日施行之
    行政罰法第26條第1項亦有明文，其目的在於避免行為人承
    受過度且重複之處罰，即一行為如果發生刑罰法律與行政秩
    序罰競合適用之關係時，基於一事不二罰之法理，經由立法
    程序確立以刑罰優先為原則，此觀諸該條立法理由明確揭示
    「一行為同時觸犯刑事法律及違反行政法上義務規定時，由
    於刑罰與行政罰同屬對不法行為之制裁，而刑罰之懲罰作用
    較強，故依刑事法律處罰，即足資警惕時，實無一事二罰再
    處行政罰之必要。且刑事法律處罰，由法院依法定程序為之
    ，較符合正當法律程序，應予優先適用。但罰鍰以外之沒入
    或其他種類行政罰，因兼具維護公共秩序之作用，為達行政
    目的，行政機關仍得併予裁處，故為第1項但書規定」等語
    自明。前揭行政罰法中關於刑事法律處罰優先且不再處以行
    政秩序罰之目的，既係因行為人已接受刑罰而足資警惕，並
    已發生懲罰之作用，無再使行為人陷於雙重處罰之不利益，
    則關於刑事法律處罰之範圍自應採取實質認定，凡刑事實體
    法或程序法中所規定客觀上剝奪行為人生命、自由、財產權
    利，主觀上亦因制裁之嚴厲性、痛苦性，其強度足以造成心
    理強制而間接達成矯正教化目的之處遇手段，皆應納入其中
    ，而不以形式上符合刑法第32條至第34條所定主刑及從刑種
    類者為限，始與前揭法律規範之意旨相符。法務部95年5月2
    5日法律字第0950700393號函固指：行政罰法第26條第2項所
    稱「不起訴處分」包括「緩起訴處分」在內，惟刑事訴訟法
    第253條之1所指之緩起訴處分，其內容、要件與依刑事訴訟
    法第252條所為之不起訴處分迥異，緩起訴處分為介於起訴
    、與微罪職權不起訴間之緩衝設計，倘檢察官為緩起訴處分
    時依刑事訴訟法第253條之2第1項規定課予被告一定之指示
    或負擔，該指示或負擔雖非刑罰，然實質上已造成行為人財
    產、自由、尊嚴等權利之不利影響，性質上可謂實質之制裁
    ，且緩起訴制度雖以特別預防為優先考量，但在具體個案決
    定上，其實亦達到一般預防之作用及報應理念，基於一行為
    不二罰原則，被告既已就其行為受到實質之制裁，自不應再
    因同一行為受到國家之處罰，是雖緩起訴處分之最終使被告
    免於受刑事訴追之效果與不起訴處分相同，但觀諸刑事訴訟
    法第253條之1第1項係於91年2月8日增訂，而行政罰法係於
    94年2月5日制定，制定在後之行政罰法第26條第2項，僅臚
    列「不起訴處分或無罪、免訴、不受理、不付審理之裁判確
    定者」，並未將「緩起訴處分」納入，應係立法者有意排除
    ，而非法律疏漏。故檢察官為緩起訴處分時如已對被告課予
    指示及負擔，應視為被告已依刑事法律受到處罰，不得再處
    以行政罰鍰為宜。
四、查本件受處分人賴韻如騎乘車牌號碼YAF-738號重機車，於
    98年2月21日3時30分許，在臺中市○○路135號前，因「該
    員騎乘機車經攔停酒測值為0.62mg/L」違規，經臺中市政府
    警察局第一分局依違反道路交通管理處罰條例第35條第1項
    第1款規定舉發等情，固為受處分人所不爭執，並有臺中市
    警察局舉發違反道路交通管理事件通知單影本附卷可稽。惟
    受處分人因此一酒後駕車行為，同時觸犯刑法第185條之3之
    違背安全駕駛致交通危險罪，另經臺灣臺中地方法院檢察署
    檢察官於98年2月21日以98年度速偵字第949號為緩起訴處分
    確定（緩起訴期間為2年），受處分人已向檢察官所指定之
    社團法人臺中縣脊髓損傷者協會支付緩起訴處分金50,000元
    ，該緩起訴處分期間已屆滿，亦有臺灣臺中地方法院檢察署
    檢察官98年度速偵字第949號緩起訴處分書、執行緩起訴處
    分命令通知書、臺灣郵政掛號郵件收件回執、臺灣高等法院
    被告前案紀錄表各1份在卷足憑。受處分人上開違反刑事法
    律禁止規範之犯罪行為，雖因檢察官採取緩起訴處分之替代
    性刑事處遇手段，而未將該案逕行起訴或聲請簡易判決處刑
    ，致其後適用之刑事訴訟程序有所區別，但就受處分人負有
    包括支付一定金額予檢察官指定機構在內之義務觀察，如受
    處分人未在指定期間內確實履行義務，依刑事訴訟法第253
    條之3第1項第3款之規定，其將遭受撤銷緩起訴處分之不利
    益；反之，倘其確實遵守並履行各項緩起訴條件，除非合於
    刑事訴訟法第260條所定情形之1，即無再就同一案件遭受刑
    事訴追之虞。從而，受處分人既因上開緩起訴處分而剝奪其
    財產權，主觀上前揭金錢給付義務亦具有強制性、懲罰性，
    其雖不若易科罰金係以支付金錢作為自由刑之替代，惟經由
    緩起訴處分條件之履行，仍使受處分人免於遭檢察官發動起
    訴程序，具有替代刑罰之效果，廣義而言，應屬前揭所稱之
    實質刑事法律處罰，而有行政罰法第26條第1項一事不二罰
    規定之適用（參照臺灣高等法院臺中分院95年度交抗字第28
    7、477、544號裁定意旨）。
五、綜上所述，本件受處分人既因同一酒後駕車行為，另經臺灣
    臺中地方法院檢察署檢察官為緩起訴處分確定，受處分人並
    已向檢察官所指定之社團法人臺中縣脊髓損傷者協會支付緩
    起訴處分金50,000元，原處分機關就受處分人同一酒後駕車
    行為，再對受處分人裁處罰鍰45,000元，即有違行政罰法第
    26條第1項一事不二罰之規定，受處分人就此部分之異議為
    有理由，自應由本院將此部分罰鍰之處分撤銷，另予不罰之
    諭知，至原處分機關所為吊扣受處分人機車駕駛執照12個月
    及施以道安講習之行政裁罰，因屬行政罰法所稱之「其他種
    類行政罰」，為兼顧維護公共秩序之目的，原處分機關仍得
    依法併予裁處，受處分人亦未就此部分處分聲明異議，此部
    分處分之效力仍續維持。末按道路交通管理處罰條例第35條
    第1項之裁罰基準為15,000元以上60,000元以下罰鍰，而受
    處分人因同一酒後駕車行為，向社團法人臺中縣脊髓損傷者
    協會所支付之緩起訴處分金為50,000元，已逾道路交通管理
    處罰條例第92條第3項所定最低裁罰基準，並無同條例第35
    條第8項之適用，併此敘明（參照臺灣高等法院臺中分院96
    年度交抗字第253號裁定意旨）。
據上論斷，應依道路交通管理處罰條例第87條第2項，道路交通
事件處理辦法第19條之規定，裁定如主文。
中    華    民    國   100    年    4     月    8     日
                       交通法庭  法  官   洪俊誠
上正本證明與原本無異。
如不服本裁定應於送達後五日內向本院提出抗告狀。
                                 書記官   蕭榮峰
中    華    民    國   100    年    4     月    8     日